【裁判字號】    97,智上易,1
【裁判日期】    970903
【裁判案由】    專利權損害賠償
【裁判全文】
臺灣高等法院高雄分院民事判決         97年度智上易字第1號
上  訴  人  大伊統百貨股份有限公司
法定代理人  甲○○
訴訟代理人  侯重信律師
上  訴  人  風雅頌國際有限公司
兼法定代理  丁○○
人
上  訴  人  展銓實業有限公司
兼法定代理  乙○○
人                      號4樓
共同
訴訟代理人  王建強律師
            李育禹律師
附帶上訴人  勤築企業股份有限公司
法定代理人  丙○○
訴訟代理人  劉意律師
複代理人    陳文卿律師
上列當事人間因專利權損害賠償事件，分別對於民國97年3 月31
日臺灣高雄地方法院94年度智字第8 號第一審判決提起上訴及附
帶上訴，本院於97年8 月27日辯論終結，茲判決如下：
    主  文
原判決關於命上訴人給付部分，及該部分假執行之宣告，暨訴訟
費用之裁判均廢棄。
前開廢棄部份，附帶上訴人在第一審之訴及假執行之聲請均駁回
。
附帶上訴駁回。
第一、二審訴訟費用由附帶上訴人負擔。
    事實及理由
一、附帶上訴人起訴主張：附帶上訴人為折合椅之新型專利權人
    （專利證書號碼：新型第185580號），專利期間自民國91年
    1 月1 日起至101 年6 月13日止。上訴人大伊統百貨股份有
    限公司（下稱大伊統公司）於94年初，未經附帶上訴人同意
    ，提供侵害附帶上訴人上開折合椅專利之太空椅作為樣品，
    向上訴人風雅頌國際有限公司（以下簡稱風雅頌公司）訂購
    太空椅4,000 張，預備於大伊統公司舉辦促銷活動時贈送予
    消費者，風雅頌公司再以該樣品轉向上訴人展銓實業有限公
    司（以下稱展銓公司）訂購該批太空椅，嗣由展銓公司進口
    侵害附帶上訴人專利權之太空椅。大伊統公司於94年春節期
    間舉行促銷活動時，以該批太空椅為贈品（廣告上稱為貴族
    星球椅），贈送予於該公司消費滿新台幣（下同）6,600 元
    之消費者。原審被告吳振華及上訴人丁○○、乙○○分別為
    大伊統、風雅頌、展銓公司之負責人，於本件系爭業務之執
    行，違反專利法之相關規定，嚴重侵害附帶上訴人之專利權
    ，爰依專利法第85條之規定，請求大伊統公司、風雅頌公司
    、展銓公司與其公司負責人吳振華、丁○○、乙○○連帶賠
    償502 萬8550元及自起訴狀繕本送達翌日起算之法定遲延利
    息等語。原審判決大伊統、風雅頌、展銓公司應連帶給付附
    帶上訴人87萬6000元本息，及丁○○、乙○○應與風雅頌公
    司、展銓公司就前開本息負連帶給付之責，駁回附帶上訴人
    其餘之訴。附帶上訴人請求吳振華賠償部分，原判決予以全
    部駁回，附帶上訴人未聲明不服，該部分應已確定；其餘敗
    訴部分，則附帶提起上訴，於本院聲明：(一)原判決不利於附
    帶上訴人部分（除吳振華部分外）廢棄。(二)前開廢棄部分，
    上訴人應再連帶給付附帶上訴人415 萬2550元本息。(三)願供
    擔保，請准宣告假執行。(四)上訴人之上訴駁回。
二、上訴人則以：(一)附帶上訴人之專利折合椅或其說明書、包裝
    紙箱，未依法標示專利證書號數，附帶上訴人自不得請求損
    害賠償。(二)本件系爭太空椅市面上甚為常見，大伊統、風雅
    頌、展銓等3 家公司均不知其有侵害附帶上訴人折合椅之專
    利權。(三)訴外人育冠企業股份有限公司（下稱育冠公司）雖
    於大伊統公司內設置專櫃販賣附帶上訴人之專利折合椅，然
    此商品僅為該專櫃眾多商品之一，而專櫃廠商之商品係由各
    專櫃自行進貨及販賣，大伊統公司只是提供場地讓其營業，
    然後按其營業額抽取一定比例之酬金，實難認大伊統公司之
    執行業務代表人知情。(四)況大伊統公司訂購系爭太空椅非為
    銷售獲利，依民法第220 條第2 項規定，應從輕酌定大伊統
    公司之過失責任，而僅就重大過失負責，因大伊統公司與風
    雅頌公司簽訂買賣合約書時，已預促風雅頌公司注意不得侵
    害他人專利權，實已盡到防止之義務，大伊統公司自不負過
    失責任。(五)系爭太空椅，並無標示係附帶上訴人之名稱或商
    標，設若其品質不佳，亦不足以導致附帶上訴人信譽減損。
    (六)縱認風雅頌公司、展銓公司應負損害賠償之責，風雅頌公
    司本件所得利益為4 萬4837元，展銓公司為6 萬1556元。是
    風雅頌公司、展銓公司僅於其所得利益範圍內，分別與丁○
    ○、乙○○負連帶賠償之責等語。並均聲明：(一)原判決不利
    於上訴人部分廢棄。(二)前開廢棄部分，附帶上訴人在第1審
    之訴及假執行之聲請均駁回。(三)如受不利之判決，願供擔保
    ，請准宣告免為假執行。(四)附帶上訴人之上訴駁回。
三、兩造不爭執事項：
  (一)附帶上訴人之專利折合椅，擁有新型專利，專利證書號碼：
    新型第185580號，專利期間自91年1 月1 日起至101 年6 月
    13 日 止。
  (二)大伊統公司於94年2 月間辦理春節促銷活動，向風雅頌公司
    訂購太空椅4,000 張作為與該公司消費滿6,600 元之贈品，
    嗣大伊統公司實際送出3,449 張系爭太空椅，退貨551 張。
  (三)大伊統公司與風雅頌公司簽訂契約，向風雅頌公司訂購系爭
    太空椅，風雅頌公司又轉向展銓公司訂購，並由展銓公司由
    大陸地區進口。
  (四)系爭太空椅與附帶上訴人擁有專利之折合椅之專利範圍內容
    實質相同。
  (五)風雅頌公司交付系爭太空椅予大伊統公司所得利益（扣除必
    要費用）為4萬4837元。
  (六)展銓公司進口系爭太空椅交付予風雅頌公司所得利益（扣除
    必要費用）為6 萬1556元。
  (七)附帶上訴人擁有專利權之折合椅，其物品上或包裝、說明書
    並未標示專利證書號碼，僅於椅架上標示「PATENT RIGHT」
    。
  (八)風雅頌公司出售系爭太空椅予大伊統公司之業務由丁○○負
    責；展銓公司進口系爭太空椅交付予風雅頌公司之業務由乙
    ○○負責。
四、本件之爭點：
  (一)大伊統公司、風雅頌公司、展銓公司是否共同侵害附帶上訴
    人之專利權？
  (二)大伊統公司、風雅頌公司、展銓公司是否應負損害賠償責任
    ？
  (三)丁○○、乙○○是否應分別與其公司負連帶賠償責任？
  (四)附帶上訴人得請求之金額為何？
五、關於爭點(一)，本院之判斷為：
  (一)按新型專利權人，除本法另有規定者外，專有排除他人未經
    其同意而製造、為販賣之要約、販賣、使用或為上述目的而
    進口該新型專利物品之權，專利法第106 條第1 項定有明文
    。本件附帶上訴人所設計之折合椅，擁有新型專利，專利證
    書號碼：新型第185580號，專利期間自91年1 月1 日起至
    101 年6 月13日止一情，為上訴人所不爭執，應堪信實。
  (二)大伊統公司於94年2 月間辦理春節促銷活動，向風雅頌公司
    訂購太空椅4,000 張作為與該公司消費滿6,600 元之贈品，
    嗣大伊統公司實際送出3,449 張系爭太空椅，退貨551 張；
    大伊統公司所訂購之系爭太空椅，風雅頌公司又轉向展銓公
    司訂購，並由展銓公司由大陸地區進口；系爭太空椅與附帶
    上訴人擁有專利之折合椅之專利範圍內容實質相同等情，上
    訴人亦不爭執，亦堪信實。上訴人亦不否認其承辦該項業務
    之人並未得附帶上訴人之同意而為上開行為，則附帶上訴人
    主張其專利權受到侵害，自堪採信。
六、關於「大伊統、風雅頌、展銓公司是否應負侵害附帶上訴人
    專利權之損害賠償責任？」之爭點，本院判斷為：
  (一)按發明專利權人應在專利物品或其包裝上標示專利證書號數
    ，並得要求被授權人或特許實施權人為之；其未附加標示者
    ，不得請求損害賠償。但侵權人明知或有事實足證其可得而
    知為專利物品者，不在此限，專利法第79條定有明文，而依
    同法第108 條之規定，上開規定於新型專利準用之。查，侵
    害專利權之行為性質上仍屬侵權行為，有關民法侵權行為之
    構成要件仍應具備始足當之；換言之，除行為人要有故意或
    過失之主觀要件外，尚須具備下列客觀要件：一須有侵害行
    為；二行為須不法；三須侵害專利權；四須有損害發生；五
    行為與損害之間有相當因果關係；六須已標示專利證書號數
    。專利法上揭規定既要求專利權人應於專利物品上標示專利
    證書號數，無非係使一般人得以知悉該物品有專利權，並得
    依該專利證書號數查證該專利權確屬有效存在之故。而專利
    法為保護專利權之法律，如專利權人已在其專利物品或包裝
    上標示專利證書號數，侵權人得以查證專利權之存在，而仍
    有侵害該專利權之行為者，應推定侵權人有過失，專利權人
    無庸舉證。反之，專利權人未依法標示者，專利權人即應舉
    證證明「侵權人明知或有事實足證其可得而知為專利物品」
    者，始得請求侵權人負損害賠償責任甚明。
  (二)本件兩造於原審對於『該專利權之折合椅，其物品上或包裝
    、說明書並未標示專利證書號數，僅於椅架上及外包裝紙箱
    標示「PATENT RIGHT」』一情，雖不爭執，但依大伊統公司
    於本院言詞辯論時所提出育冠公司於大統百貨和平店所販售
    之專利折合椅實體觀之，外包裝紙箱記載「WORKING HOUSE
    ITEM NO.0000000 NAME：折疊式星球椅QTY ：1 個C/NO：
    00162 P/O ﹟0000000000 MADE IN TAIWAN 」等文字表彰製
    造者、型號、名稱、數量、產地；製造者生活工場懸掛在該
    產品上之標籤記載產品名稱、材質、尺寸、清潔方式、製造
    日期、產地、委製商、地址、電話、客服專線、統一編號等
    事項，皆未標示「PATENT RIGHT」等字，僅於將該折合椅豎
    起，於椅背左邊支架頂端轉折處打上「PATENT C.JRIGHT 」
    等字之凹痕，該字體不僅顛倒且微小不明顯，及該支架中段
    以紅色字體打上「PATENT RIGHT」等字，有該折合椅及照片
    可憑（原審一卷17、18、139 、140 頁）。附帶上訴人對於
    前開折合椅為育冠公司所販售專利折合椅之事實，並不爭執
    ，自堪信實。而附帶上訴人於其專利折合椅上所標示之「
    PATENT RIGHT」，固係指專利權之意，但既以英文表示且未
    標示專利證書號數，則一般人是否即知其為有專利權之物品
    以及得以查證確有該專利權且有效存在，已屬有疑，難認其
    已依法標示。揆諸前開說明，附帶上訴人自應就上訴人承辦
    該項業務之人為「明知或有事實足證其可得而知為專利物品
    者」之事實，負舉證之責。
  (三)大伊統公司對於：育冠公司於大伊統公司內設置專櫃販賣附
    帶上訴人之專利折合椅一情，並不爭執。附帶上訴人主張：
    依大伊統公司與育冠公司所簽訂之「專櫃廠商合約書」第4
    條第1 款規定「.... 商 品種類內容以及售價一律經甲方（
    即大伊統公司）審核同意.... 」 ，第3 款規定：「乙方（
    及育冠公司）商品之品質、內容、數量，無法達到甲方之要
    求，或乙方因其他因素造成不正常之營業狀況，甲方有權隨
    時終止本合約以取消其設櫃資格」，第5 款規定：「乙方必
    須使用甲方之統一發票，並接受甲方之監督、協力及管理，
    .... 」 等情，可見專櫃育冠公司係以大伊統公司之名義銷
    售，且受大伊統公司之指揮監督，大伊統公司自無不知育冠
    公司販售之折合椅為專利品之理等語。大伊統則辯稱：該「
    專櫃廠商合約書」第1 條規定：「甲方同意乙方在甲方所經
    營之樓商場.... 由 乙方販賣本約所定之業種，由乙方以專
    櫃方式配合」，第4 條第1 款規定：「乙方銷售之商品以（
    生活工場與living plus 等系列商品）為限，.... 其 業種
    不得任意變更，新增之營業項目亦須先以書面申請經甲方同
    意後方得陳列銷售」，第4 條第3 款規定：「乙方商品之品
    質、內容、數量，無法達到甲方之要求，.... 甲 方有權隨
    時終止本合約以取消其設櫃資格」，係因該公司將賣場劃分
    區域，限定經營之業種，如化粧品區、男裝區、女裝區、童
    裝區等等，為齊一步調，使陳列販賣之商品符合某區之業種
    ，並維持商品之一定水準，乃約定大伊統公司對於專櫃廠商
    販售商品種類或內容有審核權。此外，第4 條第2 款明定：
    「乙方銷售之商品，若因.... 售 價高於乙方在其他商場所
    設立專櫃或商店或連鎖商店，經查證屬實，乙方應無條件辦
    理調降價格，.... 」 ，因此同條第1 款乃規定專櫃所販售
    之商品，其售價應一律經該公司同意，該公司審核專櫃廠商
    所販售商品之種類、內容與售價，目的在於控制業種，維持
    品質水準及合理售價，而非在於查核某商品有無專利權；至
    於專櫃廠商；又該合約第5 條第2 款及第18條約定該公司抽
    成之比例，專櫃廠商販售商品雖由該公司簽開統一發票，但
    每月結帳扣除抽成，專櫃廠商應簽開其統一發票向該公司領
    取銷售款，此僅為關係稅捐之作業方式，各該專櫃並非大伊
    統公司所經營等語，核與卷附系爭「專櫃廠商合約書」約定
    條文內容相符（原審一卷50至55頁），尚堪採信。而大伊統
    公司所設立之大統百貨和平店為大型百貨公司，專櫃眾多，
    所販售之商品包羅萬象，為眾所週知之事實，尚難單以該公
    司對於販售商品有上揭審核權，即認大伊統公司承辦相關業
    務之人員明知或可得而知育冠公司所販售之折合椅為專利物
    品。此外，附帶上訴人並未主張並舉證各該上訴人如何明知
    或可得而知系爭太空椅為專利物品，仍予販售，揆諸前開說
    明，則其請求上訴人等連帶負損害賠償責任，於法尚嫌無據
    。
七、附帶上訴人既不得請求上訴人等賠償其損害，則其餘有關損
    害額如何計算之爭點，及兩造就此所為之攻擊防禦方法，即
    無審酌之必要。
八、綜上所述，附帶上訴人既未依法標示專利權證書號數，又未
    舉證證明上訴人等明知或可得而知育冠公司所販售之折合椅
    為專利物品，仍予販售系爭太空椅，而侵害其專利權，則其
    依侵害專利權之法律關係，請求上訴人等連帶負損害賠償責
    任，為無理由，不應准許。其假執行亦失所附麗，應併予駁
    回。原審判命上訴人連帶給付部分，並為假執行之宣告，自
    有未洽。上訴意旨指摘原判決不當，求予廢棄改判，為有理
    由。自應由本院予以廢棄改判如主文第二項所示。另原審為
    附帶上訴人敗訴之判決，並駁回其假執行之聲請，並無不合
    。附帶上訴意旨指摘原判決該部分不當，求予廢棄改判，為
    無理由，應予駁回。
九、據上論結：本件上訴人之上訴為有理由，附帶上訴人之上訴
    為無理由，依民事訴訟法第450 條、第449 條第1 項、第78
    條，判決如主文。
中    華    民    國    97    年    9     月    3     日
                            民事第四庭
                                審判長法官  蔡文貴
                                法      官  謝靜雯
                                法      官  陳真真
以上正本證明與原本無異。
上訴人不得上訴。
附帶上訴人如對本判決上訴，須於判決送達後20日內向本院提出
上訴狀，其未表明上訴理由者，應於上訴後20日內向本院提出上
訴理由書（均須按他造當事人之人數附繕本）。上訴時應提出委
任律師或具有律師資格之人之委任狀，並依附註條文規定辦理。
中    華    民    國    97    年    9     月    5     日
                                書  記  官  馬蕙梅
附註：
民事訴訟法第466 條之1 ：
對於第二審判決上訴，上訴人應委任律師為訴訟代理人，但上訴
人或其法定代理人具有律師資格者，不在此限。
上訴人之配偶、三親等內之血親、二親等內之姻親，或上訴人為
法人、中央或地方機關時，其所屬專任人員具有律師資格並經法
院認適當者，亦得為第三審訴訟代理人。
第1 項但書及第2 項情形，應於提起上訴或委任時釋明之。


司法院資訊處製作；財團法人民間司法改革基金會備份。
